【裁判字號】    91,保險上,12
【裁判日期】    921014
【裁判案由】    給付保險金
【裁判全文】
臺灣高等法院臺中分院民事判決  九十一年度保險上字第一二號
      上  訴  人  丁○○
      訴訟代理人  乙○○
      複  代理人  丙○○
                  甲○○
      法定代理人  戊○○
                  己○○
右當事人間給付保險金事件，上訴人對於中華民國九十一年五月二十一日臺灣彰化地
方法院九十一年保險字第二號第一審判決提起上訴，經本院於中華民國九十二年九月
三十日言詞辯論終結，判決如左：
      主      文
上訴駁回。
第二審訴訟費用由上訴人負擔。
上訴人假執行之聲請駁回。
      事      實
甲、上訴人方面：
壹、聲明：求為判決：
一、原判決廢棄。
二、被上訴人應給付上訴人新台幣（下同）一百七十五萬元，並自民國（下同）九十
    年九月三十日起至清償日止，按年利率百分之十計算之利息。
三、確認上訴人與被上訴人間如附表所列之保險法律關係存在。
四、第一、二審訴訟費用由被上訴人負擔。
五、上訴人願供擔保，請准宣告假執行。
貳、陳述：除引用原判決書之記載外，補稱：
一、有關本件因請求給付保險金事件，台灣彰化地方法院判決（下稱原審判決）上訴
    人敗訴之理由如下：
（一）經查系爭保險契約殘廢給付表第一級第五項所定之永久喪失言語機能，並未明
      定以全部喪失為限。而依註２所載係指下列三種情況之一者：（１）指構成語
      言之口唇音、齒舌音、口蓋音、喉頭音等之四種語言機能中，有三種以上不能
      發出者。（２）聲帶全部剔除者。（３）因腦部言語中樞神經的損傷而患失語
      症者觀之，該各款顯係獨立存在，且無不明確情形，原告認該三款情形均係指
      全部喪失，即第三款之失語症，亦必須達到完全喪失言語機能程度云云，尚難
      採信。
（二）本件原告迄未舉證證明其於訂約當時處於無從選擇締約對象及無拒絕締約餘地
      之情況。
二、本件原審判決原告符合系爭保險契約殘廢程度表第一級第五項「永久喪失言語機
    能」並非的論。蓋查：
（一）保險契約乃定型化契約，係事先由保險人邀集各方專家撰擬而成，在投保時，
      要保人並無議約之權，因此，保險人多在契約條款中享有優勢。因此，為了避
      免保險人假契約自由之名，行契約非自由之實，保險法即有相條款，藉以控制
      保險契約之內容，以保護投保大眾。例如保險法第五四條第II項規定：「保契
      約之解釋，應探求契約當事人之真意，不得拘泥於所用之文字；如有疑義時，
      以作有利於被保險人之解釋為原則。」，即為保險契約模糊條款解釋原則；又
      同法第五四條之一：「保險約中有左列情事之一，依訂約時情形顯失公平者，
      該部分之約定無效：一、免除或減輕保險人依本法應負之義務者。二、使要保
      人、受益人或被保險人拋棄或限制其依本法所享之權利者。三、加重要保人或
      被保險人之義務者。四、其他於要保人、受益人或被保險人有重大不利益者。
      」，即為不公平條款解釋原則。
（二）原審判決認原告符合系爭保險契約殘廢程序表第一級第五項「永久喪失言語機
      能」，乃根据該表註（２）：「言語機能的喪失係指下列三種情況之一者：其
      中（３）因腦部言語中樞神經的損傷而患失語症者」。姑且不論原告是否有失
      語症之情形，單就系爭殘廢程度表第一級第五項與註２之內容觀察，原審亦係
      不當解釋保險契約。以下茲分述之：１、所謂「永久喪失言語機」，係指全部
      喪失抑或一部喪失亦包括在內，系爭殘廢程度表並未明確說明，而註（２）所
      列之三種情形，其中第（１）（２）項所謂「指構成語言之口唇音、齒舌音、
      口蓋音、喉頭音等之四種語言機能中，有三種以上不能發出者。」及「聲帶全
      部剔除者。」，應係指全部喪失之情形，蓋無法發音或聲帶剔除，均係完全喪
      失語言表達能力。惟第（３）項失語症，則未必如此明確，根据原審被証三所
      提出之醫學資料，失語症之病患最嚴重者會有「啞口無言」之狀，但輕者僅講
      話速度變慢或結巴，其仍能透過語言表達思想。２、承前說明，若單就文義而
      言，「喪失」乙語自係指全部喪失，若為表達能力減弱，應不致於使用「喪失
      」乙語來形容。若就註（２）三項所謂喪失語言機能之情形，第（１）（２）
      項既明顯為完全喪失之情形，則第（３）項失語症，亦應係完全喪失，亦即完
      全喪失語言機能之失語症病患，方係系爭殘廢程度表註（２）第三項所稱之失
      語症。如此解釋方符合「喪失」之文義，且與同註之其他情形一致。３、查依
      保險法第五四條第二項規定：「保契約之解釋，應探求契約當事人之真意，不
      得拘泥於所用之文字；如有疑義時，以作有利於被保險人之解釋為原則。」，
      今被上訴人為定型化契約之撰擬者，擁有強大之經濟優勢，其所擬定之條款如
      有疑議，自應依保險法上開規定，做有利於被保險人之解釋，將契約條款文義
      模糊之不利益，歸由撰擬者承擔。故本件系爭保險契約中所謂「喪失」乙語，
      應解為完全喪失。蓋「喪失言語機能」係指全部喪失，抑包括一部喪失，系爭
      殘度程度表並無明確規範，而此二者不同之見解將造成上訴人權益天壤之別之
      結果，因此，既採不同見解將產生不同法律效果，則系爭殘廢程度表第一級第
      五項「永久喪失言語機能」乙語，非無疑義。被上訴人雖主張原告符合系爭殘
      廢程度表註２第三款之規定，惟如將「永久喪失言語機能」解為「永久完全喪
      失言語機能」，則註２第三款所稱之失語症，必須達到完全喪失言語機能之程
      度，而非一有失語症，即構成一級殘廢。４、本件上訴人係肇因於腦瘤所致言
      語機能上之減退，有龐大潛在的醫療支出，故被上訴人即從寬解釋「喪失言語
      機能」，只要有失語症，不論上訴人是否完全無言語機能，即行理賠終止契約
      ；倘今日上訴人係因外傷所致言語機能減退，未來無潛在龐大醫療支出，被上
      訴人將改口稱所謂「喪失言語機能」，當係指完全喪失，以降低理賠金額，絕
      不會冒然終止契約，減少保費收入來源。５、承上所言，在系爭殘廢程度表第
      一級第五項用語確有疑義之下，原審竟認系爭保險契約並無疑義，誠難令人甘
      服。
三、有關系爭保險契約條款之解釋，茲再補充理由如下：
（一）系爭保險契約殘廢程度表係以醫學名詞來定義何謂喪失言語機能，故醫學專業
      之認定固為解釋契約之依据，但其並非唯一之依据，其他如模糊條款解釋原則
      ，不公平條款解釋原則、隱藏性排除條款之文字，保險人於行銷時之解說內容
      及一般大眾對保單條款均能接受之字面上文義等均應加以考慮，此等解釋原則
      不但於保險法及消費者保護法中所得見，依据民法誠信原則亦當如此。在英美
      法中所發展出解釋保險契約之法則「合理期待原則」，更是明白揭櫫上開原則
      ，其認為保護被保險人之合理期待，係保險契約為定型化契約之必然結果，此
      部分上訴人於原審已檢呈美國第九巡迴上訴法庭判決中英文對照本影本乙件。
（二）所謂喪失言語機能，一般大眾所得認同之最基本字面意義應係無法言語或無組
      織性之言語，說話速度較慢或有結巴之情形，一般人恐不能接受此等人亦屬喪
      失言語能力；尤其在現實中，上訴人尚能以言語與他人溝通，表達思想，卻因
      系爭契約條款將此等情形亦列為喪失言語能力，故在法律上就必須判決上訴人
      已喪失語言能力，此般契約條款完全悖離現實，超乎一般人之想像，已屬定型
      化契約中之意外結果條款，非一般所能期待，顯有失公平。
（三）若從探求當事人真意之角度討論，系爭保險契約殘廢程度表充斥醫學專業名詞
      ，保險人固曾聘請專家參與擬定，惟對於被保險人而言，其於簽訂契約時，根
      本不可能去細讀冗長之契約條款，更不可能瞭解其上所載之醫學名詞內涵，由
      此點而言，兩造間在簽約時是否在意思表示上有實質達成合致，想必並無。然
      在事後解釋保險契約時，保險人卻依恃著醫學專業來解讀條款，並口稱契約自
      由原則，實際上契約真的自由嗎？因此，為平衡被保險人在形式契約自由下之
      弱勢，一般大眾之認知  (Common knowledge)成為解釋保險契約之最大基礎，
      合理期待原則即由此而來。在法律上，簽訂契約者不能以契約條款冗長而卸責
      ，但在定型化契約中，一般大眾能認同之文義，卻是消費者認知之極限，此極
      限法律應給予保護。
四、本件有關系爭契約條款之解釋，上訴人謹爰用第一審及在鈞院所提出之書狀，至
    於系爭條款確有疑義且顯失公平乙節，茲再補充理由如下：
（一）按現行勞工保險法殘廢給付認定標準及強制汽車責任保險給付標準，對於言語
      機能障害，均定義為：「言語機能障害，係指由於牙齒損傷以外之原因引起之
      構音機能障害、發聲機能障害及綴音機能障害等。」，且將言語機能障礙分為
      二類，一為「喪失語言機能障害」，另一為「言語機能遺存顯著障害」，前者
      為完全喪失語言機能，後者則為部分喪失之情形。在完全喪失之情形，上開二
      標準之定義與系爭保險契約條款殘廢程度表註二之第一款相符，即：「係指後
      列構成語言之口唇音、齒舌音、口蓋音、喉頭音等之四種語音機能中，有三種
      以上不能構音者。」，而參照上開註二之內容，比對前揭二標準，顯然系爭保
      險契約殘廢程度表並未規範部分喪失之情形，因在前揭二標準中所規範「言語
      機能遺存顯著障害」之各種情形，在系爭保險契約殘廢程度表中完全未有規定
      。因此，原審判決認系爭保險契約中「永久喪失語言機能」包括一部喪失之情
      形，參照前二標準，並與系爭保險契約殘廢程度表相比較，即可發現原審判決
      確屬誤認。
（二）在經過去前述之比較分析，可知系爭保險契約殘廢程度表註二所列三項所謂「
      永久喪失語言機能」，第一及第二款均屬完全喪失，而第三款「失語症」部分
      ，根据被上訴人在原審所提供之醫學文獻，失語症所造成之語言障害，可能只
      是說話結巴，也有可能完全不能言語，故「失語症」有可能使語言機能一部喪
      失，也可能造成語言能力全部喪失，因此，上開註二之內容，將「失語症」列
      入「永久喪失語言機能」之定義中，與其他二種全喪失之情形併列，確已造成
      條款上之解釋之疑義。
（三）失語症雖會對語言機能產生障礙，但程度高低相差懸殊，因此，在目前最通用
      之殘廢程度認定標準中，均未將之列為言語機能障害之項目，而將認定之標準
      置於實際上語言障礙之程度，而不以一個籠統的病名來做為認定之標準。今被
      上訴人使用籠統的病名來含括一切情形，並在具體個案中尋求有利於己之解釋
      （若非如上訴人癌症之病患，有後續龐大醫療支出，被上訴人斷不會主張永久
      喪失語言機能包括一部喪失），此等契約解釋之伏筆在訂約時即已存在，焉有
      公平可言。
五、被上訴人出售醫療保險，本係提供罹患疾病者除了健保制度外，另一層醫療保護
    ，然被上訴人卻在上訴人最需要醫療保障時，被上訴人反而欲棄之不顧，保險公
    司應有其商業道德及社會責任，在承諾提供保障後，藉契約解釋之方法背棄保戶
    ，顯非誠信社會所能接受。上訴人之所以上訴，不過追求其生存，延續其生命最
    大的機會，尚請  鈞院諒察。
六、本件上訴人於原審不爭執失語症，乃係信任秀傳醫院醫師之專業，惟据台中榮民
    總醫院告知，此等鑑定應在術後一年為之，始能正確判斷。現上訴人既經台中榮
    民總醫院鑑定無失語症情形，顯然秀傳醫院之鑑定時機及結果均不正確，此業經
    鈞院向台中榮民總醫院函查可稽。上訴人無醫療專業，誤信醫生錯誤之判斷，現
    經台中榮民總醫院証實，則上訴訴人依法撤銷過去之自認，於法無誤。
七、上訴人失語症之鑑定在醫學上而言，應於手術後一年進行較為正確，蓋腦部手術
    後會產生水腫之現象，對於言語能力會有某種程度之影響，再加上腦部神經之復
    原速度緩慢，故需較長之觀察期再行認定。本件上訴人於腦部手術後確實發生水
    腫情形，其言語表達能力自受影響，然被上訴人竟請上訴人在手術後四個月進行
    失語症鑑定，以保險公司所擁有之優勢，其難道不知當時進行失語症鑑定並不適
    當？被上訴人急於終止本件保險契約，利用上訴人對醫學之無知，請其在無法確
    定結果之時間來鑑定，此等行為，已有違誠信。
八、按系爭保險契約附表一殘廢程度與保險金給付表，第一級第五項規定：「永久喪
    失言語或咀嚼機能者」，可見上訴人必須永久喪失言語機能，被上訴人方得認定
    上訴人屬第一級殘廢，終止保險契約。若上訴人之情況並未達到永久喪失之地步
    ，被上訴人無權終止保險契約。現無論上訴人過失是否有失語症之情形，其現況
    既經台中榮民總醫院認定未有失語症，顯然上訴人在過去迄今，未曾出現「永久
    喪失」言語機能之情形，上訴人現有之言語表達能力，即係伊未永久喪失言語能
    力最佳之証据。至於秀傳醫院醫師在原審稱上訴人不能恢復之語，誠屬誤判，讓
    一位醫生所為之錯誤，由上訴人來承擔一切後果，此豈為公平正義之司法制度所
    接受之情形？何沿上訴人赴台大醫院就診，經研判並無構成失語症，此有診斷証
    明書在卷，更可証明秀傳醫院誤診之情形。
九、有關上訴人受領被上訴人二百五十萬元乙事，上訴人業已在民國九十二年九月四
    日發函請被上訴人提供帳號，惟未獲回應，顯然巳受領遲延，非上訴人不歸還；
    再者，上訴人係以保險契約在未構成全殘之情形下請求被上訴人給付，若鈞院認
    上訴人有理由，則被上訴人以上訴人全殘為由之給付構成付款錯誤，其應另行請
    求上訴人返還或主張抵銷。今被上訴人皆未主張，則此為被上訴人怠行使權利，
    對本件應不生影響。
參、證據：除引用原審立證方法外，補提：台中榮民總醫院診斷證明書、台大醫院診
    斷證明書、存證信函等為證。
乙、被上訴人方面：
壹、聲明：求為判決：
一、上訴駁回。
二、第二審訴訟費用由上訴人負擔。
三、如受不利判決，願供擔保請准宣告免為假執行。
貳、陳述：除引用原判決書之記載外，補稱：
一、按當事人對於他造主張之事實，於言詞辯論時不爭執者，視同自認，民事訴訟法
    第二百八十條第一項著有明文，本件被上訴人在第一審法院依據上訴人為申請理
    賠於民國九十年九月二十四日檢具秀傳醫院出具之殘廢診斷書主張上訴人伊符合
    本件保險契約之失語症，上訴人僅以上開註２（３），必須達到完全喪失語言機
    能程度始屬失語症，認條款規定不公平，則上訴人對被上訴人主張伊符合本件保
    險契約之失語症並不爭執，依首揭規定，應視同自認。上訴人雖於鈞院援用台中
    榮民總醫院診斷以撤銷前述自認，然依民事訴訟法第二百七十九條第三項規定「
    自認之撤銷，除別有規定外，以自認人能證明與事實不符或經他造同意者。始得
    為之。」，則在上訴人未舉證證明其自認與事實不符前，該撤銷自認應非合法。
二、上訴人對申請理賠之診斷書（參見第一審卷被證三）真正，迄未否認，並用為聲
    請理賠之依據，對於鄭美麗醫師在第一、二審之證言均未否認，而此正符合本件
    保險契約殘廢程度表第一級第五項該表註２之（３）因「腦部言語中樞神經的損
    傷而患失語症者」，依本件保險契約第十一條第一項第二款約定「全殘廢保險金
    ：被保險人於本契約有效期間致成附表一「殘廢程度與保險金給付表」中所列第
    一級全殘廢七項之一者，本公司按保險金額給付全殘廢保險金，本契約效力即行
    終止。是被上訴人於理賠保險金二百五十萬元，本契約即行終止，不因事後有何
    變化，使終止之契約回復效力，否則不僅保險金債權是否因事故發生而成立將陷
    於不確定，且保險人給付後，是否可因被保險人症狀回復正常而可請求返還給付
    ，均屬不安定，影響保險人與被保險人權益。故上訴人是否符合系爭保險契約殘
    廢程度與保險金給付表註２第三款之因腦部言語中樞神經的損傷而患失語症，自
    應以申請理賠時為準。否則，當初上訴人可不申請理賠，待復建後再作決定，今
    上訴人以歷時一年多後，業經多次治療復健之身體現狀鑑定結果為理賠依據，自
    不合契約約定及保險法第二十九條第一項「保險人對於由不可預料或不可抗力之
    事故所致之損害，負賠償責任。但保險契約內有明文限制者，不在此限。」之本
    旨，即保險之理賠應以事故發生時之狀態為準。事實上，上訴人對上開秀傳醫院
    之診斷書，並無意見，並引以為聲請依據。對證人鄭美麗即秀傳醫院醫生在第一
    審之證言，亦陳明無意見（參見第一審卷民國九十一年四月九日筆錄），在第二
    審亦無否認（參見第二審卷民國九十一年四月三十日筆錄），僅以契約條款文義
    不公平，並非對上訴人病症有何意見，參酌證人鄭美麗在第一審之證言：「我是
    九十年七月十三日診斷，當場即發現他有失語症情形，之前，其他醫師也有診斷
    出失語症的症狀。本件只要影響到腦部語言中樞，造成語言障礙即為失語症，一
    般病狀為口語表達，聽理解，覆誦或命名，有任何一種情況有障礙即是。原告第
    一次在八十九年十二月十九日測試，結果為聽理解有輕微障礙，說話速度不流暢
    ，表達較差，命名有問題，覆誦有輕微障礙，第一次測試他沒有完全作完，因剛
    開完刀。第二次在九十一年一月十一日做的，這次已開完刀較久，情況較穩定，
    這次測試有失語症，失語症從最輕微到最嚴重差距很大，最嚴重的無法溝通，最
    輕微的平常不易發覺，失語症的症狀應該是永久性的，第二次測試結果較第一次
    進步，但仍有失語症存在，學術上不管如何分類仍屬於失語症，分類上有全失語
    （是指各方面能力都有障礙），其他還有運動性失語（說有障礙，聽較無障礙）
    、感覺性失語（聽理解有問題，說沒有問題）、命名失語症（命名、物品、人的
    名稱較有問題）、覆誦方面失語症，另外還有經皮質全失語、經皮質感覺性失語
    、皮質運動性失語，剩下的是無法分類的。第二次測試原告被認定為經皮質運動
    性失語症，這種症狀覆誦，聽理解較好，表達較差，但還是屬於失語症，表達能
    力永遠不能恢復也是可能，依照契約附註說明第二類第三項因腦部言語中樞神經
    的損傷而患失語症者，也是屬於言語機能喪失，本件原告是因腦部言語中樞受損
    造成失語症，依該契約應該沒有問題，」等語（參參原審卷第五十六頁至第五十
    八頁、九十一年四月三日筆錄），及在第二審之證言「他目前表達能力與我當時
    鑑定時差不多，是有流暢一點，有比以前表達多一點，但他所說的每句話只有幾
    個字，他不能回答很長的句子，無法作長篇陳述。他話語比較簡短，數量比較少
    ，反應會遲滯，對於開放性的問題，無法詳細完整的陳述，看圖說故事只能斷斷
    續續的講。他的理解力可以，但表達能力他應仍屬於是運動性的失語症，是表達
    方面有問題。失語症的範圍很大，程度輕微到嚴重，原本就相差很多。依照秀傳
    醫院有三個醫師看過他，我們幫他做過正規的失語症測試，我就我在秀傳醫院看
    過他所做的診斷，我仍然認為他有失語症，每個人的專業認知可能有異，他算輕
    度的失語症」等語，足見上訴人已屬失語症，僅程度不同。
三、如前所述上訴人是否為失語症符合全殘，應依申請理賠時為準，苟申請時符合全
    殘，被上訴人已予理賠，上訴人縱然事後康復，亦不可以事後之狀況變更先前之
    狀況，本件上訴人係民國九十年九月二十四日以彰化秀傳醫院之勞工保險殘廢診
    斷書向被上訴人申請理賠（參見第一審卷被證一），依該診斷書所載，上訴人於
    出具診斷書之民國九十年九月十四日已因惡性腦瘤於民國八十八年五月、民國八
    十九年十二月、民國九十年三月開刀三次，日前右前側肢體偏癱及全失語症，出
    具診斷書之醫生鄭美麗在第一審及鈞院詳予說明判斷經過，參酌鄭美麗屬鑑定證
    人，其證言自堪採信，是上訴人日後在台中榮民總醫院或台大醫院縱然鑑定無失
    語症，均係復健醫療後康復之事，不足以證明上訴人申請理賠時無失語症，尤其
    台中榮民總醫院病歷及該院民國九十二年三月五日中榮醫行字第○九二○○○一
    ○三二號函可知：上訴人在民國九十年八月二十四日及三十一日在神經外科門診
    ，診斷是否有惡性腫瘤復發，病歷已載明： 語言障礙（speech:impairment），
    與所謂無失語症之回函，實有矛盾，雖此非門診請求，但既經醫生診斷而記載於
    病歷，足見為醫生檢視判斷結果，核與上開秀傳醫院診斷書所載因惡性腫瘤所致
    失語症，並無不符，尤其時間接近，益證上訴人當時有失語症無訛。至於民國九
    十一年十一月十七日在復健科門診，醫師認無失語症，但不僅此係日後經復健治
    療之事，詎上開時間已一年多，顯非上訴人申請理賠時狀況。按醫學專業意見，
    失語症之診斷應以會話測驗評估為準（參見被上證二），揆諸秀傳醫院曾分別於
    民國八十九年十二月十九日及民國九十一年一月十一日二度對上訴人作失語測驗
    評估，並據此診斷上訴人患有失語症，此有該院病歷、失語評估單、主治醫師鄭
    美麗證詞可稽（參見原審卷民國九十一年四月三日訊問筆錄），相較之下，台中
    榮民總醫院並未對上訴人為上述測驗評估，其遽謂上訴人無失語症，自非可信。
    眾所週知，復健亦係醫療，會有進步，例如前行政院「長孫運璿即係如此，誠如
    該函稱「輕度、中度失語症可以隨時恢復」，是上訴人縱因事後復健進步而康復
    ，亦不可以此證明上訴人申請理賠時無失語症，故台中榮民總醫院及台大醫院之
    診斷書，不足為上訴人斯時無失語症憑據。又台大醫院只有診斷證明書，並無上
    開測驗評估，應非可信。
四、勞保局之給付申請書之核定通知書三，「保險效力即行終止」，而診斷書亦為秀
    傳醫院出具，載明傷症為惡性腦瘤，足見本件秀傳醫院之診斷書診斷為失語症為
    真正。
五、上訴人於被上訴人依一級全殘全數給付，收取後並無爭執，亦無退回，足見其亦
    認同，僅因保險契約終止，始予異議，是原審判決無訛，上訴無理由。至如鈞院
    認其無失語症，即否認其向被上訴人申請理賠時之診斷書為真正，則上訴人在無
    診斷書證明屬第四級第十七、第十八項情形下，被上訴人亦無給付義務，仍此敘
    明。
六、關於上訴人所指條款文義，認原審解釋不當，被上訴人已陳明在卷，即因腦部言
    語中樞神經的損傷而患失語症之約定，並未限定需完全喪失，包括一部喪失在內
    （參見被上訴人辯論狀第六頁第九行以下）。至於上訴人主張系爭條款顯失公平
    一節應有誤會，蓋不僅其未詳予說明約定如何不公平，且就其所指上訴人如非癌
    症病患，被上訴人不會認其為永久喪失而依全殘給付，實屬推測之詞，被上訴人
    理賠，全依契約約定，上訴人投保之前峰保本終身壽險主約及其他附約，除防癌
    終身健康保險與其所述癌症有關，但該保險仍屬有效外，其他主約及附約，多屬
    意外保險，與此癌症無涉，故被上訴人以全殘給付，對上訴人實屬有利。
七、上訴人亦承認在第一審不爭執失語症，依民事訴訟法第二百八十條第一項前段規
    定「當事人對於他造主張之事實，於言詞辯論時不爭執者，視同自認。」，應視
    同自認有失語症。雖其以此不爭執，係信任秀傳醫院醫師之專業，現以台中榮民
    總醫院之鑑定為據，主張其誤信醫生錯誤之判斷，撤銷該自認。但依民事訴訟法
    第二百七十九條第三項「自認之撤銷，除別有規定外，以自認人能證明與事實不
    符或經他造同意者，始得為之」，必須能證明自認與事實不符，始可撤銷。茲上
    訴人既係信任秀傳醫院醫生鄭美麗之判斷始不爭執，而迄今秀傳醫院鄭美麗醫生
    並未認其判斷有錯誤，在鈞院仍稱上訴人有失語症（參見鈞院卷第一九一頁）而
    不同醫生本於自已之學識經驗判斷本有不同，但不能據此即認鄭美麗醫生判斷有
    誤，從而在此基礎事實不變情況下，上訴人未能證明鄭美麗醫生判斷有誤，自無
    與事實不符可言，是其撤銷自非合法。
八、按保險契約之時效為兩年，上訴人只需在此兩年間，持合於契約約定之醫院診斷
    書即可申請理賠，上訴人主張應在手術一年後鑑定始為正確，不僅未能此事舉證
    ，且上訴人係自行到秀傳醫院請領診斷書申請理賠，並非被上訴人指定需於醫院
    手術後四個月在秀傳醫院鑑定，故上訴人認秀傳醫院之鑑定不正確影響其權益，
    亦與被上訴人無涉，不可以此認被上訴人有違誠信。上訴人就已領全殘給付一節
    ，並不爭執，苟自認非全殘，即應拒絕受領，始符誠信原則，然上訴人不僅領取
    後迄今已逾一年多均未表示拒絕、退款，且近日在準備程序後，發函要求被上訴
    人提供帳號，而非逕行退款，亦與情理不符。蓋如拒絕領取，可以匯票等方式退
    回，而非一定要被上訴人提供帳號供其匯款，是上訴人實希依全殘獲賠，至為明
    顯。
九、本件兩造爭執點應在：上訴人殘廢是否符合上述給付表第一級第五項之「永久喪
    失言語機能」，與被上訴人理賠二百五十萬元及終止契約是否有理，而非上訴人
    所辯該給付表與相關註釋內容是否公平。
    被上訴人否認終止契約係為逃避未來醫療保險金之支出，實乃上訴人前曾向被上
    訴人投保，嗣因腦瘤以致殘廢請求理賠，但依其申請理賠所附秀傳醫院診斷書（
    參見原審卷被證二），上訴人已為失語症，有該院病歷及主治醫師鄭美麗之證詞
    （參見原審卷民國九十一年四月三日訊問筆錄）、相關醫學解釋（參見原審卷被
    證三）可稽，而失語症符合本件保險契約殘廢程度表第一級第五項「永久喪失言
    語機能」，即此喪失屬該表註２（３）「因腦部言語中樞神經的損傷而患失語症
    者」（參見原審被證四），依本件保險契約第十一條第一項第二款約定「全殘廢
    保險金：被保險人於本契約有效期間致成附表一「殘廢程度與保險金給付表」中
    所列第一級全殘廢七項之一者，本公司按保險金額給付全額殘廢保險金，本契約
    效力即行終止。故被上訴人遂依此理賠全殘廢保險金二百五十萬元，本契約即行
    終止，其他屬本契約附約之保險亦隨同終止。基上說明，上訴人以其傷殘應屬第
    四級第十七、十八項，被上訴人僅能理賠一百七十五萬元，故而提起本訴，原無
    理由。
十、復依保險法第一條之規定，保險係契約行為，如何理賠應全視契約之約定，茲前
    開保險契約第十一條第一項第二款既已約定被保險人於本契約有效期間致成附表
    一「殘廢程度與保險金給付表」中所列第一級全殘廢七項之一者，即屬全殘，而
    該表第一級第五項「永久喪失言語機能者」，亦以註２說明言語機能之喪失係指
    其下所列三種情況之一，則凡有符合此三種情況，自屬該第五項之永久喪失言語
    機能。且從文義解釋言，此三種情況分別並立，彼此不同，自無法經比對而認其
    中何種程度較高或較低，故上訴人以該三種情況中之(1)、(2)係指全部喪失，第(3)
    種失語症亦同，實有誤會，況所謂永久喪失言語機能，並未限定為全部喪失，一
    部喪失亦應包括在內，此由表列第一級第一項之雙目失明，其失明依註1.係視力
    在○. ○二以下而言，並非完全看不見。又第四級第十四項有兩耳聽力永久完全
    喪失，則限定須完全喪失可明，足見此言語機能之永久喪失非限於完全喪失，上
    述亦有證人醫師鄭美麗所證稱失語症之認定係「只要影響到腦部語言中樞，造成
    語言障礙即為失語症，一般病狀為口語表達、聽理解、覆誦或命名，有任何一種
    情況有礙即是。」（參見原審卷前揭訊問筆錄）可稽，實無上訴人所指定義模糊
    或矛盾。
十一、復查上開殘廢程度與保險金給付表於投保前業經上訴人審閱簽收（參見原審卷
    原證一），伊當時並無異議，而該表內容不僅與其他保險公司販賣之保險無異（
    參見原審卷被證六），亦與財政部所公布之傷害保險單示範條款一致（參見原審
    卷被證七），更與公務人員保險法所訂殘廢給付標準表所列相同（參見原審卷被
    證八），是亦無上訴人所指摘之不公平處。
十二、另關於保險契約所用之名詞，如涉及醫療者，自應以醫學為準，例如癌症保險
    所指之癌症與前述殘廢程度與保險金給付表關於失明、聽力喪失之約定等，故上
    訴人主張不可以醫學專業為解釋之唯一依據，應以英美法中之合理期待原則為準
    乙節，不僅與事理有悖，且因我國非英美法系，無所謂「合理期待原則」適用，
    自非可採，參照最高法院十七年上字第一一一八號判例「解釋契約，固須探求當
    事人立約時之真意，不能拘泥於契約之文字，但契約文字業已表示當事人真意，
    無須別事探求者，即不得反捨契約文字而更為曲解」之意旨，系爭契約條款之解
    釋，仍應以契約明文為準，從而上訴人謂失語症必需達完全不能言語程度，始符
    合喪失之意義，並非可信。
十三、至上訴人所援用勞工保險法殘廢給付認定標準與強制汽車責任保險給付標準，
    均與系爭保險性質不同，本無比附援引之餘地，即與本件無涉，況核上訴人所提
    上開給付標準中「喪失言語機能障害」，係指構成語言之口唇音、齒舌音、口蓋
    音、喉頭音等四種語言機能，有三種以上不能構音，所謂「言語機能遺存顯著障
    害」係指構成語言之口唇音、齒舌音、口蓋音、喉頭音等四種語言機能，有二種
    以上不能構音（參見上證二），二者相差無幾，不同處僅在於三種以上或二種以
    上不能構音，然上訴人卻自將前者解為屬完全喪失語言機能，後者解為部分喪失
    ，不僅無何根據，推理亦有欠通。
十四、本件被上訴人既係切實遵守履行契約，依規定之殘廢程度與保險金給付標準理
    賠上訴人全額殘廢保險金，系爭契約乃當然終止，則上訴人所指摘被上訴人係為
    規避日後給付責任，故判定上訴人全殘終止原契約，並非實在。
十五、退萬步言，縱上訴人主張符合第四級有理，因被上訴人已給付其二百五十萬元
    ，超過其欲請求之一百七十五萬元，為上訴人所不爭執，而其請求確認有效之「
    防癌終身健康保險」並未終止，故上開部分伊之起訴顯無權利保護必要，原審判
    決上訴人敗訴仍無不當。
參、證據：引用原審立證之方法外。
丙、本院依職權訊問證人鄭美麗及向彰化秀傳醫院及台中榮民總醫院調閱上訴人之病
    歷資料暨向勞工保險局函調上訴人申請勞保殘障給付及核准給付之資料。
      理      由
壹、上訴人在原審起訴主張：伊於八十六年五月四日向被上訴人投保前峰保本終身保
    險，保險金額二百五十萬元，並附加多種附加險。嗣上訴人於八十七年初因罹患
    腦瘤，進行三次手術，於術後因上訴人有構成系爭保險契約殘廢程度與保險金給
    付表（下稱殘廢給付表）中第四、第十七及第十八項之情形，即「一上肢三大關
    節中之一關節或二關節之機能永久完全喪失者」、「一下肢三大關節中之一關節
    或二關節之機能永久完全喪失者」，依系爭保險契約第十一條第三項規定向被上
    訴人各請領百分之三十五之保險金計一百七十五萬元，未料，在上訴人語言表達
    能力尚佳之情形下，被上訴人竟以上訴人永久喪失語言能力為由，判定上訴人構
    成殘廢給付表中第一級第五項之全殘，依系爭保險契約第十一條第二項規定，通
    知上訴人領取全殘保險金二百五十萬元，並口頭告知上訴人依上開契約條款，本
    件系爭保險將終止。在上訴人語言能力表達尚佳之程度下，被上訴人出人意料願
    給付較上訴人應領金額較高之給付，其目的在於避免再負擔上訴人未來醫療費用
    可能之支出，亟欲終止契約。查保險之目的本在分散危險，轉嫁危險發生之損失
    ，上訴人繳交多年保費，不就圖旦夕禍害之補償，被上訴人竟為逃避責任，硬生
    生判定上訴人全殘，扭曲事實，陷上訴人未來於無助，殊難謂為誠信。因上訴人
    語言能力表達尚佳，無失語症，為此提起本訴，請求給付一百七十五萬元及確認
    附表之保險契約關係存在。（本院按：原審判決上訴人在原審之訴駁回，因兩造
    對上訴人上訴聲明第三項關於確認防癌終身健康保險之法律關係存在部分，並未
    爭執，上訴人請求撤回該部分之上訴，被上訴人同意上訴人前述部分之撤回，合
    先敘明。）
貳、被上訴人則以：依上訴人申請理賠時所附秀傳醫院診斷書，其已記載為「全失語
    症」，而腦瘤足以造成失語症，失語證並非完全不能說話，而係不能流利說話，
    僅能說幾個詞，不能自然地說話，因失語症符合本件保險契約殘廢程度表第一級
    第五項「永久喪失言語機能」，即此喪失為該表註２(3)「因腦部言語中樞神經的
    損傷而患失語症者」，依本件保險契約第十一條第一項第二款約定「全殘保險金
    ：被保險人於本契約有效期間致成附表一「殘廢程度與保險金給付表」中所列第
    一級全殘廢七項之一者，被上訴人公司按保險金額給付全額殘廢保險金，本契約
    效力即行終止。」，是被上訴人依此理賠保險金二百五十萬元，已匯入上訴人銀
    行帳戶，本契約即行終止，附約除防癌終身健康保險仍屬有效，其他保險均屬本
    件保險契約之附約，因本件保險契約之終止而終止，此由意外傷害附約第十五條
    第一款、意外醫療特約第十二條第一款、意外傷害日額償金附約第十二條第一款
    、上訴人起訴狀所附住院保險附約第五條第二款、康泰住院醫療保險附約第五條
    第三項均規定主契約終止時，此等附約，亦因而終止可明。上訴人提起本訴（除
    防癌終身健康保險之法律關係存在部分外，已如前述）應無理由等語置辯。
參、經查上訴人主張：其於八十六年五月四日向被上訴人投保前峰保本終身保險，保
    險金額為二百五十萬元，並附加多種附加險。嗣上訴人於八十七年初因罹患腦瘤
    ，進行三次手術後，上訴人以構成系爭保險契約殘廢給付表中第四及第十七、第
    十八項之情形，即「一上肢三大關節中之一關節或二關節之機能永久完全喪失者
    」、「一下肢三大關節中之一關節或二關節之機能永久完全喪失者」，依系爭保
    險契約第十一條第三項規定向被上訴人各請領百分之三十五之保險金計一百七十
    五萬元，經被上訴人以原告永久喪失語言能力為由，判定上訴人構成殘廢給付表
    中第一級第五項之全殘，依系爭保險契約第十一條第二項規定，通知上訴人領取
    全殘保險金二百五十萬元，並終止系爭保險契約等事實，為被上訴人所不爭執，
    並據其提出與所述相符之系爭保險契約、理賠通知單、保險項目明細表等件為證
    ，應認上訴人此部分主張之事實為真正。而被上訴人辯稱上訴人在九十一年一月
    間收受被上訴人所給付之全殘保險金二百五十萬元後，迄本院於九十二年九月三
    十日言詞辯論終結前，仍然未將之退還被上訴人或向法院提存乙節，亦為上訴人
    所不否認，自堪信被上訴人此部分辯稱等情為真實。
肆、按系爭前峰保本終身保險契約第十一條第一項第二款款規定（參原審卷第十二頁
    背面），全殘廢保險金：被保險人於本契約有效期間內致成殘廢給付表中所列第
    一級全殘廢七項之一者，本公司按保險金額給付全殘廢保險金，本契約效力即行
    終止，而殘廢給付表第一級第五項永久喪失言語機能，依註２係指下列三種情況
    之一者：（１）指構成語言之口唇音、齒舌音、口蓋音、喉頭音等之四種語言機
    能中，有三種以上不能發出者。（２）聲帶全部剔除者。（３）因腦部言語中樞
    神經的損傷而患失語症者等情，有兩造不爭之系爭保險契約在卷稽（參原審卷第
    十五頁正面）。本件上訴人係於九十年九月二十四日以彰化秀傳醫院之勞工保險
    殘廢診斷書向被上訴人提出保險金申請書申請理賠（參原審卷第三十九頁至第四
    十三頁，被證一），依該診斷書所載，上訴人於出具診斷書之九十年九月十四日
    已因惡性腦瘤於八十八年五月、八十九年十二月、九十年三月開刀三次，目前右
    前側肢體偏癱及全失語症（參原審卷第四十頁），且在殘廢詳況欄內（言語狀況
    欄）勾「喪失言語能力」，全失語症、其接受性語言及表達性語言皆明顯障礙（
    參原審卷第四十一頁、第四十三頁），而據出具前開診斷書之醫生鄭美麗在原審
    證稱「我是九十年七月十三日診斷，當場即發現他有失語症情形，之前，其他醫
    師也有診斷出失語症的症狀。本件只要影響到腦部語言中樞，造成語言障礙即為
    失語症，一般病狀為口語表達，聽理解，覆誦或命名，有任何一種情況有障礙即
    是。原告第一次在八十九年十二月十九日測試，結果為聽理解有輕微障礙，說話
    速度不流暢，表達較差，命名有問題，覆誦有輕微障礙，第一次測試他沒有完全
    作完，因剛開完刀。第二次在九十一年一月十一日做的，這次已開完刀較久，情
    況較穩定，這次測試有失語症，失語症從最輕微到最嚴重差距很大，最嚴重的無
    法溝通，最輕微的平常不易發覺，失語症的症狀應該是永久性的，第二次測試結
    果較第一次進步，但仍有失語症存在，學術上不管如何分類仍屬於失語症，分類
    上有全失語（是指各方面能力都有障礙），其他還有運動性失語（說有障礙，聽
    較無障礙）、感覺性失語（聽理解有問題，說沒有問題）、命名失語症（命名、
    物品、人的名稱較有問題）、覆誦方面失語症，另外還有經皮質全失語、經皮質
    感覺性失語、皮質運動性失語，剩下的是無法分類的。第二次測試原告被認定為
    經皮質運動性失語症，這種症狀覆誦，聽理解較好，表達較差，但還是屬於失語
    症，表達能力永遠不能恢復也是可能，依照契約附註說明第二類第三項因腦部言
    語中樞神經的損傷而患失語症者，也是屬於言語機能喪失，本件原告是因腦部言
    語中樞受損造成失語症，依該契約應該沒有問題，」等語（參參原審卷第五十六
    頁至第五十八頁、九十一年四月三日筆錄），足見上訴人之症狀應屬前開（３）
    因腦部言語中樞神經的損傷而患失語症者之情形，，應無疑義，此外並有診斷書
    及病歷資料等在卷可參，上訴人確實應屬系爭保險契約殘廢給付表註２第三款因
    腦部言語中樞神經的損傷而患失語症，符合該表第一級第五項永久喪失言語機能
    之情形無訛。況本院於九十二年四月三十日當庭就簡單之話（問）題訊問上訴人
    丁○○之結果（詳如當日之準備程序筆錄，參本院卷第一八八頁至第一九五頁）
    ，證人鄭美麗醫師當庭結稱「他目前表達能力與我當時鑑定時差不多，是有流暢
    一點，有比以前表達多一點，但他所說的每句話只有幾個字，他不能回答很長的
    句子，無法作長篇陳述。他話語比較簡短，數量比較少，反應會遲滯，對於開放
    性的問題，無法詳細完整的陳述，看圖說故事只能斷斷續續的講。他的理解力可
    以，但表達能力他應仍屬於是運動性的失語症，是表達方面有問題。失語症的範
    圍很大，程度輕微到嚴重，原本就相差很多。依照秀傳醫院有三個醫師看過他，
    我們幫他做過正規的失語症測試，我就我在秀傳醫院看過他所做的診斷，我仍然
    認為他有失語症，」等語，顯見上訴人於本院九十二年四月三十日行準備程序之
    際，仍有因腦部言語中樞受損造成失語症之情事，應無疑義。
伍、按當事人對於他造主張之事實，於言詞辯論時不爭執者，視同自認，民事訴訟法
    第二百八十條第一項著有明文，本件被上訴人在原審法院依據上訴人九十年九月
    二十四日為申請理賠時檢具秀傳醫院出具之殘廢診斷書主張上訴人符合本件保險
    契約之失語症，上訴人僅以上開註２（３），必須達到完全喪失語言機能程度始
    屬失語症，認上開條款規定不公平，則上訴人對被上訴人主張伊符合本件保險契
    約之失語症並不爭執，依首揭規定，應視同自認。上訴人雖於本院援用台中榮民
    總醫院診斷以撤銷前述自認，然依民事訴訟法第二百七十九條第三項規定「自認
    之撤銷，除別有規定外，以自認人能證明與事實不符或經他造同意者。始得為之
    。」，則在上訴人未舉證證明其自認與事實不符前，該撤銷自認應非合法。雖上
    訴人嗣後其以此不爭執，係信任秀傳醫院醫師之專業，現以台中榮民總醫院之鑑
    定為據，主張其誤信醫生錯誤之判斷，撤銷該自認。但依民事訴訟法第二百七十
    九條第三項「自認之撤銷，除別有規定外，以自認人能證明與事實不符或經他造
    同意者，始得為之」，必須能證明自認與事實不符，始可撤銷。茲上訴人既係信
    任秀傳醫院醫生鄭美麗之判斷始不爭執，而迄今秀傳醫院鄭美麗醫生並未認其判
    斷有錯誤，且鄭美麗醫生於本院出庭作證時仍證稱上訴人有失語症（參見本院卷
    第一九一頁），而不同醫生本於自已之學識經驗判斷本有不同，但不能據此即認
    鄭美麗醫生判斷有誤，從而在此基礎事實不變情況下，上訴人未能證明鄭美麗醫
    生判斷有誤，自無與事實不符可言，是其撤銷前此所為之自認，自非合法。
陸、況本院認，本件上訴人是否為失語症符合全殘，應依申請理賠時為準，苟申請時
    符合全殘，被上訴人已予理賠，上訴人縱然事後康復，亦不可以事後之狀況變更
    先前之狀況，本件上訴人係九十年九月二十四日以彰化秀傳醫院之勞工保險殘廢
    診斷書向被上訴人申請理賠（參見第一審卷被證一），依該診斷書所載，上訴人
    於出具診斷書之民國九十年九月十四日已因惡性腦瘤於民國八十八年五月、民國
    八十九年十二月、民國九十年三月開刀三次，日前右前側肢體偏癱及全失語症，
    出具診斷書之醫生鄭美麗在原審及本院詳予說明判斷經過，參酌鄭美麗屬鑑定證
    人，其證言自堪採信，是上訴人日後在台中榮民總醫院或台大醫院縱然鑑定無失
    語症，均係復健醫療後康復之事，不足以證明上訴人申請理賠時無失語症，尤其
    台中榮民總醫院病歷及該院九十二年三月五日中榮醫行字第○九二○○○一○三
    二號函可知：上訴人在九十年八月二十四日及三十一日在神經外科門診，診斷是
    否有惡性腫瘤復發，病歷已載明： 語言障礙（speech:impairment），與所謂無
    失語症之回函，實有矛盾，雖此非門診請求，但既經醫生診斷而記載於病歷，足
    見為醫生檢視判斷結果，核與上開秀傳醫院診斷書所載因惡性腫瘤所致失語症，
    並無不符，尤其時間接近，益證上訴人當時有失語症無訛。至於九十一年十一月
    十七日在復健科門診，醫師認無失語症，但不僅此係日後經復健治療之事，詎上
    開時間已一年多，顯非上訴人申請理賠時狀況。按醫學專業意見，失語症之診斷
    應以會話測驗評估為準（參本院卷第一四六頁，被上證二），揆諸秀傳醫院曾分
    別於民國八十九年十二月十九日及民國九十一年一月十一日二度對上訴人作失語
    測驗評估，並據此診斷上訴人患有失語症，此有該院病歷影本、失語評估單、主
    治醫師鄭美麗證詞在卷可稽（參見原審卷九十一年四月三日訊問筆錄），相較之
    下，台中榮民總醫院並未對上訴人為上述測驗評估，其遽謂上訴人無失語症，自
    非可信。且如眾所週知之事實，復健亦係醫療，病人經相當時期之復健，其病情
    應會有進步，是上訴人之症狀縱因事後復健進步而康復或減輕，亦不可以此證明
    上訴人在向被上訴人申請理賠時無失語症，故台中榮民總醫院及台大醫院之診斷
    書，不足為上訴人在申請理賠斯時無失語症憑據，洵無疑義。矧本院向勞工保險
    局函調上訴人申請勞保殘障給付及核准給付之資料，該勞工保險局給付申請書之
    「核定通知書」三、欄部分亦勾1.台端既因殘廢不能繼續從事工作，本局已自九
    十年八月十七日逕予退保，「保險效力即行終止」，而該診斷書亦為秀傳醫院出
    具，載明傷症為惡性腦瘤，此亦有勞工保險局給付申請書、勞工保險殘廢診斷書
    在卷可稽（參本院卷第二二一頁至第二二三頁），益足見本件秀傳醫院之診斷書
    診斷為失語症為真正，是上訴人辯稱伊係誤信秀傳醫院醫師之專業而認其有失語
    症，自不能採信。
柒、上訴人雖又主張保險契約為定型化契約，且殘廢給付表復以醫學名詞定義，惟對
    照系爭保險契約殘廢給付表註２言語機能喪失各款情形，應係指全部喪失而言，
    即該表第三款之失語症，亦必須達到完全喪失言語機能程度，因其尚能以言語與
    他人溝通，表達思想，基於保護被保險人之合理期待及一般大眾認知等原則，應
    依保險法第五十四條、第五十四條之一規定解釋云云。按保險法第五十四條固規
    定，保險契約之解釋，應探求契約當事人之真意，不得拘泥於所用之文字，如有
    疑義時，以作有利於被保險人之解釋為原則。惟解釋契約，固須探求當事人立約
    時之真意，不能拘泥於契約之文字，但契約文字業已表示當事人真意，無須別事
    探求者，即不得反捨契約文字而更為曲解，亦經最高法院十七年上字第一一一八
    號著有判例可資參照。經查系爭保險契約殘廢給付表第一級第五項（參原審卷第
    十五頁正面）所定之永久喪失言語機能，並未明定以全部喪失為限。而依註２所
    載係指下列三種情況之一者：（１）指構成語言之口唇音、齒舌音、口蓋音、喉
    頭音等之四種語言機能中，有三種以上不能發出者。（２）聲帶全部剔除者。（
    ３）因腦部言語中樞神經的損傷而患失語症者觀之，該各款顯係獨立存在，且無
    不明確情形，上訴人認該三款情形均係指全部喪失，即第三款之失語症，亦必須
    達到完全喪失言語機能程度云云，尚難採信。
捌、又保險契約固為定型化契約，惟依保險法第五十四條之一規定，保險契約中有免
    除或減輕保險人依本法應負之義務者、使要保人、受益人或被保險人拋棄或限制
    其依本法所享之權利者、加重要保人或被保險人之義務者、其他於要保人、受益
    人或被保險人有重大不利益者情事之一，依訂約時情形顯失公平者，該部分之約
    定無效，應以依訂約時情形顯失公平者始足當之。查本件上訴人迄未舉證證明其
    於訂約當時處於無從選擇締約對象及無拒絕締約餘地之情況，或有其他顯失公平
    情事。復查上開殘廢程度與保險金給付表於投保前業經上訴人審閱簽收（參見原
    審卷原證一），伊當時並無異議，參以系爭保險契約殘廢給付表與國泰附加傷害
    保險給付附約條款、國華附加傷害特約條款及公務人員保險法所訂殘廢給付標準
    一致，復核與財政部公布之傷害保險單示範條款相符等情，有各該條款在卷可參
    （參參原審卷第一○六頁至第一三五頁之保險契約，其中第一○八頁、第一一一
    頁、第一一六頁、第一二二頁之保險契約附約條款規定），並非被上訴人所獨創
    ，而為一般保險所通用，顯無上訴人所稱有違反所謂合理期待原則可言，亦無上
    訴人所指摘之不公平處，應堪認定。
玖、按保險契約之時效為兩年，上訴人只需在此兩年間，持合於契約約定之醫院診斷
    書即可申請理賠，上訴人主張應在手術一年後鑑定始為正確，不僅未能此事舉證
    ，且上訴人係自行到秀傳醫院請領診斷書申請理賠，並非被上訴人指定需於醫院
    手術後四個月在秀傳醫院鑑定，故上訴人認秀傳醫院之鑑定不正確影響其權益，
    亦與被上訴人無涉，是本院認不可以此遽認被上訴人有違誠信。況上訴人就已領
    全殘給付乙節，並不爭執，苟自認非全殘，即應拒絕受領，始符誠信原則，然上
    訴人不僅領取後迄今已逾一年多均未表示拒絕、退款或將前開全殘保險金二百五
    十萬元向法院提存，且近日在本院準備程序後，始發函要求被上訴人提供帳號，
    而非逕行退款，矧上訴人亦不否認迄本院於九十二年九月三十日言詞辯論終結前
    ，仍未將全殘保險金二百五十萬元退還被上訴人或向法院提存，亦與一般常情及
    經驗法則不符。
拾、綜上所述，本件上訴人因腦部言語中樞神經的損傷，致成失語症，經被上訴人給
    付全殘保險金二百五十萬元，並終止契約，依約即無不合，上訴人請求給付一百
    七十五萬元，洵屬無據。而上訴人起訴狀附表所示之保險契約，除防癌終身健康
    保險仍屬有效（已如前開理由壹、合先敘明部分所示。），其他保險均屬本件保
    險契約之附約，因本件保險契約之終止而終止，此由意外傷害附約第十五條第一
    款、意外醫療特約第十二條第一款、意外傷害日額償金附約第十二條第一款、上
    訴人起訴狀所附住院保險附約第五條第二款、康泰住院醫療保險附約第五條第三
    項均規定主契約終止時，此等附約亦終止等情，業據被上訴人陳明，並有上訴人
    不爭之意外傷害附約、意外醫療特約、意外傷害日額償金附約、住院保險附約及
    康泰住院醫療保險附約等條款在卷可稽，該等附約除防癌終身健康保險外應已為
    終止無訛。又被上訴人陳明該防癌終身健康保險仍屬有效在卷，其間既無不明確
    情形，上訴人自無即受確認判決之法律上利益存在，被上訴人所辯，本件上訴人
    之訴均無理由，應為可採。
拾壹、從而，上訴人依保險契約提起本件訴訟，請求被上訴人應給付上訴人一百七十
    五萬元，並自九十年九月三十日起至清償日止，按年利率百分之十計算之利息，
    及確認上訴人與被上訴人間如附表所列之保險法律關係存在，洵屬無據，原審予
    以駁回，於法並無不合。上訴意旨猶執陳詞指摘原判決不當，求予廢棄改判如其
    前開聲明所示，本院經核為無理由，應予與其假執行之聲請一併予以駁回。
拾貳、本件事證已明，兩造其餘攻擊、防禦方法均於判決結果不生影響，爰不予審究
    ，併此敘明。
據上論結：本件上訴為無理由，依民事訴訟法第四百四十九條第一項、第七十八條，
判決如主文。
中      華      民      國    九十二    年      十      月     十四     日
~B1民事第二庭審判長法  官  童有德
~B2                法  官  黃永泉
~B3                法  官  蔡秉宸
如對本判決上訴，須於收受判決送達後二十日內向本院提出上訴書狀，其未表明上訴
理由者，應於提出上訴後二十日內向本院提出上訴理由書(須按他造人數附具繕本)。
上訴時應提出委任律師或具有律師資格之人之委任狀；委任有律師資格者，另應附具
律師及格證書及釋明委任人與受任人有民事訴訟法第四百六十六條之一第一項但書或
第二項（詳附註）所定關係之釋明文書影本。
~B                書記官  呂淑芬
中      華      民      國    九十二    年      十      月     十五     日
附註：
民事訴訟法第四百六十六條之一（第一項、第二項）
對於第二審判決上訴，上訴人應委任律師為訴訟代理人。但上訴人或其法定代理人具
有律師資格者，不在此限。
上訴人之配偶、三親等內之血親、二親等內之姻親，或上訴人為法人、中央或地方機
關時，其所屬專任人員具有律師資格並經法院認為適當者，亦得為第三審訴訟代理人
。
                                                                        Ｈ
~H;
附表：
┌──────────────┬───────┬────┐
│    保    險    名   稱     │   保險金額   │繳費年限│
├──────────────┼───────┼────┤
│前峰保本終身保險            │２５０萬元    │    年│
├──────────────┼───────┼────┤
│意外傷害特約（本人）        │３００萬元    │    年│
├──────────────┼───────┼────┤
│意外醫療特約（本人）        │    ４萬元    │    年│
├──────────────┼───────┼────┤
│意外傷害日額償金特約（本人）│１２００元／日│    年│
├──────────────┼───────┼────┤
│住院健康保險附約乙型（本人）│１２００元／日│    年│
├──────────────┼───────┼────┤
│康泰住院醫療（本人）        │        計畫１０│    年│
└──────────────┴───────┴────┘
（本院按：因兩造對防癌終身健康保險契約部分之效力無爭執，上訴人對此部分，已
撤回上訴，附此明）。


司法院資訊處製作；財團法人民間司法改革基金會備份。
